臺灣高等法院民事判決　九十一年度家上字第一六二號
　　　上　訴　人　乙○○
　　　法定代理人　范麗萍
右上訴人因聲請宣告失蹤人甲○○死亡事件，對於中華民國九十一年四月十七日臺灣
臺北地方法院九十一年度亡字第一八號第一審判決提起上訴，本院判決如左：
    主    文
原判決廢棄。
宣告甲○○（民國○○○年○月○日生，身分證統一編號：Ｚ000000000）
於民國九十年二月二十八日晚上十二時死亡。
程序費用由甲○○遺產負擔。
    事    實
甲、上訴人方面：
壹、聲明：如主文所示。
貳、陳述：除與原判決記載相同者，茲引用之外，補稱略以：
一民法第八條第三項所謂遭遇特別災難，係指因其他不確定原因所肇致生蹤人生存可
  能性甚為渺茫而言，而非以造成失蹤事故原因或性質為判斷基準。
二伊父係花蓮一號船舶船員，該船舶自民國八十九年二月自花蓮港出海後，迄今二年
  餘並無音訊，船上所有二十餘名船員，從未與其家人為任何形式之聯繫，船舶配備
  及部分救生圈及救生筏，經人於東北海岸發現拾獲，無論該船出航後是否遭遇特別
  意外之危難，該船全體海員存活可能性甚低，已符合特別災難之要件。
    理　　由
一按應用判決而法院誤以裁定為之，或應用裁定，而法院誤為判決者，當事人對此裁
  判聲明不服，在承認當事人有公正程序請求權原則下，不應使當事人承擔法院違誤
  之結果，聲明不服之當事人應得選擇按裁判形式或依法律規定實質決定不服方式。
  而駁回宣告死亡之聲請，依民事訴訟法第六百二十五條準用同法第五百四十七條規
  定，應以裁定為之，原法院以判決駁回上訴人死亡宣告之聲請，自屬違式裁判，依
  上開說明，上訴人以上訴方式聲明不服，並無不合，核先敘明。
二按失蹤人失蹤滿七年後，法院得因利害關係人或檢察官之聲請，為死亡之宣告，失
  蹤人為遭遇特別災難者，得於特別災難終了滿一年後，為死亡之宣告，民法第八條
  第一項、第三項分別定有明文。其所謂遭遇特別災難，係指失蹤人因自然或不可抗
  力之原因肇致失蹤，足以認為失蹤人有死亡之高度概然性之情事而言。查：上訴人
  之父甲○○為花蓮一號船舶船員，花蓮一號船舶於八十九年二月二十八日自花蓮港
  載貨出航，原訂翌日上午七時至淡水港卸貸，詎未依時到港，其間未經任何人發現
  或尋獲該船或遺骸，船上二十餘名船員，迄未與家人聯絡，而於同年二月二十九日
  經人發現該船所屬救生筏、同年月三月初經人於跳石海域拾獲該船所屬救生圈、翌
  年三月二十三日並有富基漁港高姓漁民繳出所拾獲該船所屬救生圈及信號彈等情，
  有臺灣海洋大學函覆交通部關於「花蓮一號搜尋計劃結論及建議」記載可按，而救
  生圈、救生筏、信號彈裝置於船舶，係為發生船難時緊急逃難使用，既已脫離船舶
  ，已可推定船舶發生不可抗力之意外致船上人員需使用該逃難工具，而在茫茫大海
  中逃難，其生存可能性不高，依上開說明，應屬遭遇特別災難。
三次按受死亡宣告者，以判決內所確定死亡之時，推定其為死亡；前項死亡之時，應
  為前條各項所定期間最後日終止之時，但有反證者，不在此限，民法第九條定有明
  文。甲○○因遭遇特別災難而失蹤，如前述，上訴人前已聲請原法院准以九十年度
  家催字第一四三號裁定准予公示催告，並刊登新聞紙，其申報期間屆滿，未據失蹤
  人陳報其生存，或知失蹤人生死者，陳報其所知，則上訴人聲請宣告甲○○死亡，
  自無不合。原判決駁回上訴人之聲請，尚有未洽，上訴意旨，聲明廢棄原判決，為
  有理由，而花蓮一號船舶於八十九年二月二十九日經人發現其救生筏，可推知該船
  舶於當日發生災難，依上開規定，應推定甲○○於九十年二月二十八日晚上十二時
  死亡，爰由本院廢棄原判決，改判宣告甲○○於九十年二月二十八日晚上十二時死
  亡，以昭適法。
四據上論結，本件上訴為有理由。依民事訴訟法第四百五十條、第六百三十四條第一
  項，判決如主文。
中　　　華　　　民　　　國　　九十一　　年　　　六　　　月　　二十五　　日
　　                              民事第五庭
　　　　　　　　　　　　　　　　　　　審判長法　官　黃　熙　嫣
                                      　　　法  官  詹  文  馨
                                            法  官  鄭  傑  夫
右正本係照原本作成。
不得上訴。
中　　　華　　　民　　　國　　九十一　　年　　　六　　　月　　二十八　　日
　　　　　　　　　　　　　　　　　　　　　　書記官　劉　家　聲
